臺灣臺北地方法院民事判決　　　　　　　　　　　　九十二年度簡上字第七七０號
　　上　訴　人　甲○○
　　訴訟代理人　丙○○
　　被上訴人　　乙○○
　　訴訟代理人　蘇遠成律師
　　複代理人　　翁美花律師
右當事人間請求確認本票債權不存在事件，上訴人對於中華民國九十二年十月七日本
院台北簡易庭九十二年度北簡字第九二一○號第一審判決提起上訴，本院於九十三年
五月四日言詞辯論終結，判決如下：
    主  文
上訴駁回。
第二審訴訟費用由上訴人負擔。
    事  實
甲、上訴人方面：
一、聲明：（一）原判決廢棄。（二）請求確認被上訴人持有原告簽發票號為000
    0000，發票日為民國（下同）九十年十月三十日，到期日為九十一年九月一
    日，面額新台幣（下同）三十萬元之本票債權不存在。
二、陳述：除與原審判決書所載者相同茲予引用外，補稱：
（一）上訴人係馬來西亞ＭＡＳＴＥＲＧＲＯＵＰ. ＣＯ製木公司之負責人，訴外人
      陳萬火係木材商人，經常往來於台灣與馬來西亞之間，為自己或仲介第三人向
      上訴人公司購買木材，因馬來西亞係外匯管制國家，貨物出口應有相對等之貨
      款美金匯回，陳萬火需用現金在台灣購買外匯，乃經由上訴人介紹向訴外人李
      敏男（高利貸商）票貼現金等背景事實合先陳明。
  １、因上訴人業商，偶向李敏男調頭寸供週轉，九十年十月間，上訴人向李敏男洽
      借頭寸，李敏男授意上訴人「先將本票開過來，其中一張面額三十萬元（下簡
      稱系爭本票），受款人指名乙○○，其他的指名我本人為受款人。」，上訴人
      乃依李敏男之指定簽發原審判決附表四編號７及９至１６，面額共一百九十五
      萬元本票九紙交李敏男。數日後，李敏男來電稱：「資金籌措不易。」而作罷
      ，並答應將上訴人所簽發之本票撕毀，囑上訴人不必前來取票，惟至九十二年
      三月十八日，上訴人突獲蘇遠成律師函，內指上訴人尚分別欠被上訴人三十萬
      元及李敏男一百六十五萬元等由，才知李敏男施詐未將前開本票撕毀而聲請法
      院裁定強制執行。
　２、八十九年六月二十九日、八十九年六月三十日、八十九年八月七日及八十九年
　　　八月十日等日，訴外人陳萬火將其持有之客票傳真與當時在馬來西亞上訴人，
　　　請求上訴人用傳真方式，介紹陳萬火向李敏男以客票貼現，上訴人並予傳真介
　　　紹成功，訴外人陳萬火並於上開日期，持客票向李敏男貼現；八十九年十月間
　　　由上訴人之妻再持客票一件面額四十萬元向李敏男貼現，李敏男亦併於上開期
　  　日將票貼款交付陳萬火及上訴人之妻。是本件上訴人從未向李敏男取款。嗣因
　    前開交付李敏男客票部分退票，上訴人乃另以訴外人晉典公司為發票人，陳萬
      火及上訴人為背書之支票（其詳如附表二）向李敏男換回退票；上訴人因基於
      背書責任，乃於前開晉典公司之支票再度退票時，才由陳萬火簽發以自己為發
    　票人之支票換回退票（經李敏男要求，上訴人僅在附表三中陳萬火所簽發之○
      一至○四支票背書）。而上訴人自八十九年六月二十三日至九十年一月二十一
      日人在馬來西亞，此有入出境管理局出具之入出國日期證明書為證，故上揭貼
      現退票換票事宜，均由陳萬火與李敏男直接處理，上訴人僅依李敏男要求而為
      背書而已，後來陳萬火之支票再退票，上訴人亦只能以電話及傳真請求李敏男
      延票而已（延期至九十一年三月八日），嗣陳萬火與李敏男間之退票糾葛處理
      解決，李敏男才將陳萬火之退票交由上訴人之妻徐清香轉還陳萬火。
（二）本件被上訴人未能證明上訴人持客票向訴外人李敏男貼現之借貸關係：
  １、按「當事人主張有利於己之事實，就其事實有舉證責任，而事實為法律關係發
      生之要件者，在消極確認之訴，應由被告負舉證責任... 」最高法院二十八年
      度上字第一七三九號著有判例可按。本件被上訴人於原審陳稱，以上訴人前簽
      發系爭本票十六紙（即原審判決附表四本票）交李敏男，以換回訴外人陳萬火
      的退票，本票指名受款人為被上訴人中有一部分已經兌付，尚有一紙面額為三
      十萬元，未經兌付等情，主張其係合法持有本票而有本票債權；故依上判例被
      上訴人必須舉證證明其主張事實為真，否則即為惡意不當持有本票，依法不得
      享有本票之權利。經查被上訴人前述四次貼現時間，上訴人因經商在馬來西亞
      ，又陳萬火為上訴人所介紹向李敏男貼現，依商場必然之規矩須在支票背書，
      每次貼現前，上訴人均自國外傳真與李敏男，傳真文稿文義直接載明上訴人係
      為陳萬火背書，借款人係陳萬火，而非上訴人，此有被上訴人爰引為證據之傳
      真文稿可證，同時亦可證明陳萬火向李敏男貼現時，上訴人並不在國內，不能
      持票向李敏男貼現。故被上訴人多次在其答辯狀中指「原告持客票向李敏男貼
      借現款」即非事實，且依被上訴人附表一中備註欄均載明「貼款交陳萬火」，
      均可證明是由陳萬火向李敏男貼現。同時第一批支票退票後，由陳萬火背書客
      票換回前批退票，第二次退票後，陳萬火簽發自己發行之支票換回第二批退票
      （詳附表二、附表三），設若陳萬火非為自己向李敏男貼現，其身分僅係上訴
      人之借款代理人，絕不可能於客票背書，更不可能簽發自己支票換回退票而將
      票據債務攬上身，此為社會常理，此亦可證陳萬火係本件之票貼借款人，而非
      上訴人。職此，被上訴人多次指上訴人持票向李敏男貼現一節，並非事實，不
      足採信。
  ２、附表四本票編號１至５號，既無票號，亦無影本，應由被上訴人舉證證明該等
      本票存在，且為其持有，否則１至５號本票顯為虛列，而１至５號本票之備註
      欄記載上訴人之妻及上訴人分別以現金四十萬元及六十萬元，親自交付李敏男
      轉交被上告訴人一節，亦非事實，蓋當時陳萬火持向李敏男貼現支票已經二次
      退票，雙方已經發生債務糾葛，上訴人如以背書人身分代陳萬火墊付支票款，
      一定以匯款方式付款，或由收款人李敏男立據，以免日後爭執，上訴人多次聲
      明否認有交付現金一百萬元之事，依法應由被上訴人負舉證責任。但被上訴人
      並不能提出上訴人給付李敏男現金一百萬元轉交被上訴人之證據，被上訴人意
      圖以幼稚之思維，虛言上訴人曾以現金一百萬元交付李敏男轉交被上訴人之虛
      構事實，證明其持有１至５號本票係合法持有等情不攻自破，益見其編纂內容
      ，虛列本票之破綻，其所陳該部分事實，更不足採。
（三）系爭支票係訴外人陳萬火向李敏男作為貼現之用：
　１、查本件訴外人李敏男與陳萬火間系爭票貼事件，依被上訴人及李敏男方面指述
      ，貼款大部分為李敏男所有，李敏男僅將被上訴人存於其妻名下帳戶之款轉用
      ，合併票貼借與陳萬火，全部貼放作業由李敏男操作，被上訴人並未介入，後
      來因支票退票，李敏男竟將上訴人簽發擬向其調款之本票與其他與本案無關，
      或虛列之本票拼湊，使其金額與陳萬火退票金額相符，移花接木，枉指上訴人
      簽發該等本票係為贖回陳萬火支票，而將其中一張指名被上訴人為受款人，面
      額三十萬元之本票，以被上訴人為債權人聲請法院裁定，其餘本票八張面額一
      百六十五萬元，則以李敏男為債權人聲請法院裁定強制執行等事宜，均由李敏
      本票，發票日為九十年十月三十日，依被上訴人指陳，上訴人係以該本票換回
      陳萬火之支票，則陳萬火之支票應於換票當時為上訴人收回，如此被上訴人之
      姐夫李敏男何能於十月三十一日及十一月五日二次將陳萬火支票提示，而遭退
      票四張？
  ２、被上訴人指陳上揭二項事實之時間點為互相排斥不能並存，實際上，被上訴人
      係於九十年十月三十一日及九十年十一月五日將陳萬火之支票提示而退票，此
      有支票及退票理由單各四紙附卷可佐，而陳萬火與李敏男間之債務糾紛後來私
      了，所以李敏男才於九十一年三月八日將陳萬火之退票交徐清香轉還陳萬火之
      事實，亦有被上訴人提出之陳萬火支票可參。既有九十年十月三十一日之支票
      提示，就排斥九十年十月三十日上訴人簽本票換回陳萬火支票之事實，又有被
      上訴人於九十一年三月八日託徐清香將陳萬火退票交還之事實，亦應排斥上訴
      人於九十年十月三十日簽發本票換回陳萬火支票之事實。是系爭票款即不可能
      係上訴人簽發本票為換回陳萬火遭退票之票據，被上訴人並未舉證以實其說，
      原審法院為何認定其事實為真，判決書理由又未述及，係理由不備之判決。
（四）上訴人僅係系爭支票之背書人，與被上訴人間無借貸關係：
  １、查上訴人於致被上訴人之傳真文稿為：「敏男兄：在經濟百般蕭條時節來處理
      錢事實在不切實際，但站在背書人的立場，責任所在又不得不盡力。今早已與
      陳萬火先生通了電話，他並且傳來乙份傳真，說明他的苦處及其應負責任，的
      確真誠意，沒有企圖逃避的跡象。」、「根據他的要求是：請給機會不要將票
      弄死，他一定將款還清，即請將十月票暫時不要軋入銀行，他有一筆款可於十
      月底前收到，足以抵還九月份之一百十萬借款，若屆時不能償還就不敢再提要
      求。若能抵償請將未到期票順延，他願支付每月應付利息。我想為了達成我們
      彼此共識，慢慢收回借款，利息不會少，若過一陣子尚不順利時我可適時協助
      ，我現在較忙，給我些時間，這事會盡力處理，請再給他一次機會。甲○○。
      」；「李先生：前些日子承蒙幫忙將陳萬火先生支票付款期延至十月廿日，票
      主仍籌不足應付之五十五萬元，特再要求商託將匯通銀行城中分行票號ＡＸ０
      ０５０４７，帳號0000000支票延期提示至十月三十一日。該支票屆時
      不能兌現時本人願負背書責任，謹此，拜託。」。
  ２、由上揭上訴人之傳真文義，上訴人直接明確聲明自己係陳萬火的背書人，願負
      背書責任，並安慰李敏男慢慢收回借款，利息不會少，如不能兌現，願負背書
      責任，益證上訴人係以背書人身分與李敏男交涉，上訴人在該傳真中表明陳萬
      火十月底之前有一筆進帳，即可抵還票款，係直接清償被上訴人及李敏男，然
      而被上訴人竟將其曲解為陳萬火將進帳之款交由上訴人向被上訴人還款，以之
      斷言上訴人為借款人等情，實係故意曲解文意，枉指上訴人為借款人，其指述
      顯非可信，而被上訴人舉出上揭事實及理由中：
      （１）多次指述上訴人在附表一、附表二及附表三之支票為背書，進而申論謂
      「按常理言，若上訴人非與被上訴人及李敏男之間有借貸關係者，不可能於陳
      萬火、徐清香交付之支票背書... 」云云等節，殊不知介紹他人以支票向金主
      貼現者，必須為支票背書，此為商場規矩，亦為社會常識，尤以李敏男係高利
      貸業者，上訴人介紹陳萬火向其貼現，豈有不命上訴人背書之理，被上訴人以
      上訴人曾在歷次陳萬火提向李敏男貼現支票背書為由，推斷上訴人係本件之借
      款人，此種推斷之結論，有違社會常情，顯無可採。
      （２）被上訴人指附表一最後一張退票及陳萬火六張退票係由上訴人之妻徐清
      香取回，又以此推斷，上訴人為借款人一節亦無理由，要知陳萬火係木材商掮
      客，長年往來於台灣與馬來西亞間，經常不在國內，其與李敏男債務解決後，
      由李敏男央請徐清香取回退票（按雙方為親戚，世交，長年有金錢往來，雙方
      家庭頗為熟稔，且雙方居家近在咫尺），由徐清香代陳萬火取回退票，再轉寄
      與陳萬火等情，與上訴人並無任何關係，被上訴人此種推斷更屬無稽，至於徐
      清香取回附表一最後一張退票係因徐清香取該支票向李敏男貼現，後來退票，
      才由徐清香以附表四編號６及８之本票（各面額二十萬元）贖回該退票，此與
      上訴人亦無若何關係。
（五）原審判認陳萬火係代理上訴人向被上訴人借款之代理人，並無事證根據：
  １、按上訴人係介紹陳萬火向李敏男借款貼現之人，而李敏男交付陳萬火票貼款有
      一部份係被上訴人所有，被上訴人僅與陳萬火之間成立借貸關係，而依商場習
      慣，介紹借款貼現者應在支票背書，是上訴人才於陳萬火所交付之支票上背書
      ，此為商場慣例，而被上訴人竟指為「衡情如上訴人非為借款人，為何在支票
      背書」以此違反社會常識之推論為由，指上訴人係為借款人，實有昧於社會習
      俗及商場慣例，而原法院竟也認同其說，而採信之，以為判決依據，令人匪夷
      所思。
  ２、陳萬火在前二波退票之支票均有背書，最後在二波退票後簽發自己之支票換回
      ，此亦可證明陳萬火係為自己持票向李敏男貼款，陳萬火實為借款人，非為上
      訴人之代理人，如陳萬火僅係為上訴人之代理人（為上訴人跑腿），依商場慣
      例，不須在支票背書，亦不須簽發自己支票換回他人退票而包攬退票之債務，
      此為人情之常，亦為商場習慣。
（六）按「當事人就其提出之事實，應為真實及完全之陳述」又「審判長應注意令當
      事人就訴訟關係之事實及法律為適當完全之辯論。審判長應向當事人發問或曉
      諭，令其為事實上及法律上陳述、聲明證據或為其他必要之聲明及陳述；其所
      聲明或陳述有不明瞭或不完足者，應令其敘明或補充之」民事訴訟法第一九五
      條及第一九九條訂有明文，查本件原審法院前後共開庭五次，開庭時間均排定
      於十時五十分、十一時或十一時十分，有開庭通知書或報到證附卷為證，檢視
      簡易庭開庭時間表，各庭每日上午九時至十二時，開庭件數均在四十案以上，
      每件平均四分鐘，依常識推斷，依實際情形，因時間太短，均不能依上訴訟法
      之規定充分進行言詞辯論，且法院為趕時間，審訊過程只能急就章，草率了事
      ，審訊裁判品質極為粗糙低劣，使當事人無法依訴訟法規定進行辯論，藉此保
      障權益，而本件所排時間均在十一時前後十分鐘，因前面每件延後，至本件實
      際開庭時間均在十二時三十分之後，且後面尚有六、七件未審，每次開庭，承
      辦推事不允上述人陳述，其問話不外「你狀子裡面有沒有寫？有寫就好了！不
      用講」或「你有沒有新事實，沒有就不用講了！」就以九月十九日最後一次庭
      訊，延至下午十二時三十五分才開庭，四十分傳證人李敏男才供證完畢，承辦
      推事問上訴人對證人之證詞有無意見，上訴人回答，證人所供並非事實，上訴
      人擬進一步重點反駁，卻被法官阻止，不予發言陳述，只稱「你狀子裡面寫了
      就好，不用再說。」因當時在本件後面尚有數件未審，法官急著下班，心急如
      焚，不允上訴人依法陳述，如此妨礙當事人訴訟權益，非僅違反上揭規定，實
      已造成不能發見真相，扭曲事實之結果。又按證人之證詞對證人本人有直接利
      害關係者，法院未經調查，不得作為認定事實之依據，李敏男之證詞等同於當
      事人之供詞，將當事人供詞作為證詞，以認定事實為法所不許，且李敏男為被
      上訴人之姐夫，其證詞必然偏袒被上訴人，並無證據力，故李敏男顯不適格為
      本件證人，此為證據法則，原審法院明知其事，竟以其證詞為證據而認定事實
      ，於程序法上即有違誤。
三、證據：援用原審之立證方法，另提出入境管理局證明書影本、退票及退票理由單
    影本各四紙、支票影本三紙等為證。
乙、被上訴人方面：
一、聲明：上訴人駁回。
二、陳述：除與原審判決書所載者相同茲予引用外，補稱：
（一）上訴人於馬來西亞從事木材進出口貿易，經常需現金週轉，自八十九年六月間
      起陸續持附表一所示即第三人簽發由上訴人背書之支票（俗稱客票），向證人
      李敏男及被上訴人週轉現金（俗稱貼現），其中向被上訴人週轉一百五十萬元
      。因上訴人與被上訴人、李敏男均為親戚（李敏男係被上訴人之姊夫，上訴人
      係被上訴人之表姊夫。被上訴人未婚，平日均將存款存入姊姊李解玉梅之帳戶
      ，委由姊夫李敏男及姊姊李解玉梅管理），李敏男均分別以現金交付陳萬火及
      徐清香，此有證人李敏男於原審法院九十二年八月二十九日言詞辯論期日證稱
      ：「原告在八十八年六、七月份向我陸續借錢，我錢沒這麼多，剛好被告在我
      配偶李解玉梅戶頭裡有一百五十萬元，我就告訴原告這回事，原告請我向被告
      借錢，我再問被告意見，被告也同意借原告一百五十萬元，一百五十萬元是我
      或我配偶李解玉梅陸續領出，由我交給原告指定之人陳萬火（是原告先傳真客
      票正反面給我，由原告背書，原告在傳真上請我將借款交給陳萬火，我交錢給
      陳萬火時，陳萬火會把客票原本交給我），或是交給原告本人。」等語、上訴
      人親筆傳真及銀行提領紀錄可稽。惟查上開支票部分遭退票，金額合計三百十
      六萬九千五百元。
　１、上訴人於是持附表二所示即晉典有限公司等簽發、上訴人背書，發票日期為九
    　十年二月二十八日起至同年四月三十日止，票面金額合計三百三十四萬九千二
    　百元之支票六紙向李敏男換回附表一所示之退票支票原本。詎附表二所示之支
    　票到期後全部退票。上訴人再持附表三所示即訴外人陳萬火簽發、上訴人背書
    　，票面金額為五十五萬元、六十萬元，發票日為九十年九月三十日起至同年十
    　一月三十日止，合計三百三十五萬元之支票六紙向李敏男換回附表二所示之退
    　票支票原本。詎上訴人所交付附表三所示之支票於九十年十月五日起又遭陸續
    　退票。
　２、上訴人於附表三編號２之支票退票後，持附表四所示即上訴人本人所簽發，金
　　　額二十萬元至三十萬元不等，其中七張（金額合計一百五十萬元）之受款人為
　　　被上訴人，其餘受款人為李敏男，合計共三百三十五萬元之本票予李敏男，惟
　　　上訴人未於交付本票同時取回支票，至九十一年三月八日始由徐清香取回，有
　　　徐清香於九十一年三月八日在上開支票影本簽收可稽。惟查上訴人陸續以匯款
　　　及交付現金之方式，兌現一部分本票金額後，尚剩餘一百九十五萬元即拒絕兌
　　　付，即上訴人尚分別積欠李敏男一百六十五萬元及被上訴人三十萬元。上開事
　　　實有證人李敏男於原審法院上開期日證稱：「（問：原告有無在被證三及四上
　　　之支票背面背書簽名？）都有，被證三、被證四全部都退票。被證三退票後，
　　　原告再拿被證四的票跟我換，被證四的票也退票，後來原告又開被證六的十六
　　　張票跟我換，有些票有兌現，有些未兌現（詳如被證六之記載）。」等語可證
　　　。嗣後被上訴人屢次透過李敏男向上訴人催討，上訴人均置之不理。
（二）向上訴人借款者係上訴人本人：
　１、查上訴人於原審卷被證一之傳真分別記載：「煩請將左列支票金額扣除費用後
　　　交陳萬火先生」、「另請將收來客票四張，面額如左兌現交陳萬火先生匯寄本
　　　公司年湖戶頭（如上）」、「本欄所列之票款係本公司優良客戶國傳之甲票，
　　　信用可靠，請扣除費用後交陳萬火先生處理」、「下列三張票係本公司客戶呂
　　　先生購買鐵力木之價款，希賜予方便，謝謝！（請交陳萬火先生處理）請通知
　　　陳萬火先生將呂先生之鐵力木尺寸傳來，以便運作、祝商祺（上列上計：一百
　　　七十六萬九千五百元）甲○○上，附註：所列三張期票AC0000000、AC0000000
　　　、BY012044若屆時不能兌現時，由本人負責清償」等語，由上開傳真係記載「
　　　支票金額扣除費用後交陳萬火先生」、「面額如左兌現後交陳萬火先生匯寄本
　　　公司年湖戶頭」、「請扣除費用後交陳萬火先生處理」、「請交陳萬火先生處
　　　理．．若屆時不能兌現時，由本人負責清償」等語，而非記載「請借款予陳萬
　　　火先生」等語，及從陳萬火收到貼現款後，係匯入上訴人在馬來西亞公司之帳
　　　戶，而非匯入陳萬火個人之帳戶。陳萬火所交付之支票均係上訴人所經營公司
　　　之客票，並非陳萬火個人之支票，若係陳萬火為借款人，豈可能以上訴人公司
　　　客票借款？再者，上訴人表示若票款不能兌現，願負責清償等語。再再顯示，
　　　向李敏男借款者係上訴人本人，並非陳萬火，陳萬火僅係受上訴人指揮、監督
　　  之代理人而已。
　２、上訴人皆於系爭票據上背書：按常理而言，若上訴人非與被上訴人、李敏男之
　　　間有借貸關係者，不可能於陳萬火、徐清香交付之支票背書。惟查附表一之十
　　　五紙支票、附表二之六紙支票及附表三之六紙支票背面均有上訴人之背書，且
　　　上開附表一背面最後乙紙支票及附表三之六紙支票退票時，並非由陳萬火取回
　　　退票，而係由上訴人配偶徐清香取回。依常理而言，上訴人顯係借貸原因關係
　　　之直接當事人。基此，上訴人謂其介紹訴外人陳萬火以支票向李敏男貼現云云
　　　，顯係意圖將借款責任推卸予陳萬火之卸責之詞，而不足採信。至於陳萬火在
　　　附表二所示之六紙支票背書，係因陳萬火依上訴人之指示持該六紙支票前來換
　　　回附表一部分之退票，李敏男要求持票人須背書以示負責，陳萬火始在上開支
　　　票背書，此參照陳萬火簽名處大部分在虛線外或加註「甲○○代」等字樣，足
　　　以證明。又上訴人曾於九十年十月十八日以二則傳真表示：「他有一筆款可於
　　　十月底前收到，足以抵還九月份之一百十萬借款」、「特再要求商託將匯通銀
　　　行城中分行票號AX005047帳號0000000支票延期提示至十月三十一日，該支票
　　　屆時不能兌現時本人願負背書責任。」等語，即上訴人將以陳萬火所還之款，
　　　抵還積欠被上訴人及李敏男之一百十萬元借款，亦足證借款人確係上訴人，並
　　　非陳萬火，殆無疑義。蓋若上訴人所主張陳萬火為借款人為真實者，則理應由
　　　陳萬火逕將款項交予被上訴人及李敏男，而非由陳萬火先交予上訴人，再由上
　　　訴人以此抵還欠款。
　３、按民法第一百零三條第二項規定，應向本人為意思表示，而向其代理人為之者
　　　，直接對本人發生效力。次按民事訴訟法第二百七十九條第一項規定：「當事
　　　人主張之事實，經他造於準備書狀內或言詞辯論時或在受命法官、受託法官前
　　　自認者，無庸舉證。」查如前所述，上訴人既已自認曾傳真原審卷被證一之手
　　　稿，且自認附表一備註欄之記載為真實、李敏男已將貼現款交付陳萬火、陳萬
　　　火已將貼現款匯入上訴人在馬來西亞公司之帳戶、附表三之支票六紙或退票或
　　　撤票，及自認原審卷被證九二則傳真內容為真正，依上開民事訴訟法第二百七
　　　十九條第一項之規定，被上訴人就上開上訴人自認之事實，無庸舉證。而上訴
　　　人既已自認貼現款已交予代理人陳萬火，陳萬火將款項匯入上訴人馬來西亞公
　　　司帳戶，依上開民法第一百零三條第二項之規定，李敏男將借款交付予上訴人
　　　代理人陳萬火，亦發生將借款交付予上訴人本人之效力。是上訴人謂本件借貸
　　　關係發生時，其人在國外，從未向李敏男取款云云，純係卸責之詞，不影響借
　　　款關係成立。
（三）上訴人所簽發附表四之十六紙本票是為贖回附表三之六紙支票：上訴人謂其於
      九十年十月三十日簽發附表四之十六紙本票時，附表三之六紙支票尚未退票，
      上訴人絕不可能提前簽發本票將未到期之支票贖回云云。惟查附表三編號２支
      票即支票號碼AX0000000之支票於十月五日經交換後遭退票，是上訴人謂其於
      十月三十日簽發附表四之十六紙本票時，附表三之支票尚未退票云云，顯係錯
      誤。又上訴人除要求十月票暫時不要軋入銀行，編號AX0000000之支票延至十
      月三十一日提示外，並向李敏男表示其與陳萬火間有債務糾葛，擬以附表三之
      六紙支票對陳萬火提出訴訟，乃一併要求以附表四之發票日均為九十年十月三
      十日之十六紙支票，換回附表三之同金額支票。惟上訴人提出附表四之本票後
      ，表示將出國，待回國後再取回附表三之支票，而延至九十一年三月八日由徐
      清香代為取回。是上訴人謂：「陳萬火之票應已於十月三十日已為上訴人贖回
      ，為何李敏男尚能於十月三十一日及十一月五日將支票提示而退票」等語，顯
      與其自認附表三之六紙支票於九十一年三月八日由徐清香取回之事實相矛盾。
      且附表三之六紙支票於九十年十月三十一日後仍陸續予以提示交換，亦是應上
      訴人要求而辦理，否則被上訴人於九十年十月五日已知陳萬火存款不足，何須
      再為提示？且查本件依中國農民銀行中山分行函復本院函可知，九十一年五月
      三十日，上訴人確有領用七十餘萬現金，並將其中六十萬元交付訴外人李敏男
      ，以清償原審判決附表四編號３、４、５合計六十萬元之本票款；又有關被上
      訴人提出之附表一之利息計算金額有誤，爰以九十三年四月七日答辯二狀之附
      表五更正之。
三、證據：援用原審之立證方法，另提銀行交易紀錄、存簿存款紀錄、公司執照（皆
    為影本）各一件為證，同時聲請向中國農民銀行中山行查詢上訴人及其妻，於九
    十一年五月三十日有無提領六十萬元以上之金額。
    理  由
一、本件上訴人於原審起訴主張略以：上訴人業商，偶有開立客票向訴外人李敏男借
    款供週轉，九十年十月間，上訴人向李敏男洽借頭寸，並依李敏男指示開立原審
    判決附表四編號７及９至１６，面額共一百九十五萬元本票九紙交李敏男，其中
    附表編號７受款人即指名被上訴人。惟訴外人李敏男嗣以資金籌措不易，未將款
    項借予上訴人，嗣併施詐未依約將前開本票撕毀，並進而聲請法院裁定強制執行
    。且二造早在八十九年六月間，上訴人介紹訴外人陳萬火向訴外人李敏男借款，
    上訴人之妻亦於八十九年十月間持客票向李敏男貼現四十萬元；嗣因前開借款部
    分之客票退票，陳萬火乃以原審判決附表二所示，晉典公司為發票人，陳萬火及
    上訴人為背書之支票向李敏男換回退票；嗣前開附表二晉典公司支票再度退票，
    陳萬火乃簽發以自己為發票人詳如原審判決附表三支票，並由上訴人及上訴人之
    妻徐清香於其上背書，以換回退票。故二造間就本件之本票債務，並無任何消費
    借貸之法律關係。嗣訴外人陳萬火與李敏男間前開附表三退票糾葛業已處理解決
    ，李敏男乃將陳萬火之退票交由上訴人之妻徐清香轉還陳萬火。至於附表四本票
    編號１至５號顯為被上訴人因應訴訟而虛列，上訴人從未有交付現金一百萬元之
    事。是本件應由被上訴人舉證證明二造間有票據原因關係，即消費借貸之法律關
    係存在。上訴人上訴意旨則另以原審判決附表四之十六張本票，發票日為九十年
    十月三十日，依被上訴人指陳，上訴人係以該本票換回訴外人陳萬火之支票，則
    陳萬火之支票應於換票當時為上訴人收回，如此被上訴人之姐夫李敏男何能於十
    月三十一日及十一月五日二次將陳萬火支票提示，而遭退票四張？又李敏男為何
    九十一年三月八日再將陳萬火之退票交徐清香轉還陳萬火？是足證
    本件被上訴人與上訴人間並無任何消費借貸之法律關係。
二、被上訴人則以上訴人於馬來西亞從事木材進出口貿易，經常需現金週轉，自八十
    九年六月間起陸續持附表一所示即第三人簽發由上訴人背書之支票，向訴外人李
    敏男及被上訴人週轉現金，其中向被上訴人週轉一百五十萬元。二造與訴外人李
    敏男均為親戚，被上訴人出借前開款項均委由姊夫即訴外人李敏男及姊姊處理；
    同時本件原審判決附表編號一所示之票據確實為上訴人向李敏男及被上訴人調借
    款項，而附表二之票據則為附表一部分票據退票後，由被上訴人持交李敏男換回
    附表一之票據，但附表二所示之票據屆期亦退票，上訴人乃持附表三票據換回，
    嗣附表三所示票據又遭陸續退票，上訴人乃開立附表四本票交李敏男，訴外人李
    敏男陸續將附表三之票據交予上訴人之妻徐清香等人返還予上訴人，是本件二造
    間就系爭本票確有借貨關係，從而上訴人請求確認二造間本票債權不存在並無理
    由等語。
三、法院協助兩造整理爭點如下：
（一）二造不爭執部分：
　１、如原審判決附表四編號七所示之本票為上訴人簽發，交被上訴人持有，被上訴
      人則於九十二年四月十四日持系爭本票向台灣台北地方法院聲請裁定准予強制
      執行，並經台灣台北地方法院以九十二年度票字第一七九三六號裁定准予強制
      執行。
　２、八十九年六月二十九日、六月三十日、八月七日、八月十日，上訴人傳真支票
      號碼QC0000000、QC0000000、A0000000、AC0000000、AC0000000、HY0000000、
      HY0000000等等支票影本予訴外人李敏男，金額等詳如九十三年二月四日答辯
      狀附表一所示，並於傳真文件上表示：「煩請將左列支票金額扣除費用後交陳
      萬火先生」、「昨日很抱歉把日期寫錯（因太匆忙）請勿怪。另請將收來客票
      四張，面額如左兌現交付陳萬火先生，匯寄本公司年湖戶頭（如上）謝謝！」
      等語，「本欄所列之票款係本公司優良客戶國傳之甲票，信用可靠，請扣除費
      用後交陳萬火先生處理，謝謝！」等語，及「敏男兄：下列三張票係本公司客
      戶呂先生購買鐵力木之價款，希賜予方便，謝謝！（請交陳萬火先生處理）請
      通知陳萬火先生將呂先生之鐵力木尺寸傳來，以便運作、祝商祺（上列上計：
      一，七六九，五００元）甲○○上，附註：所列之三張期票AC0000000、AC000
      0000、Y012044若屆時不能兌現時，由本人負責清償」等語。
　３、嗣前開附表一所示支票退票，乃由訴外人陳萬火以晉典有限公司為發票人之支
　　　票，並分別由上訴人、陳萬火、徐清香等人背書之支票，詳如原審判決附表二
　　  所示，交訴外人李敏男換回退票。
　４、前述晉典有限公司原審判決附表二所示支票再退票，訴外人陳萬火乃開立自己
　　　支票，並由上訴人及上訴人之妻徐清香背書交訴外人李敏男，詳如原審判決附
　　  表三所示。
　５、上訴人從商，過去曾向訴外人李敏男調借現金週轉。九十年間，上訴人再開立
　　　原審判決附表四編號七及九至十六，面額計一百九十五萬本票九件交訴外人李
　　  敏男，其中附表四編號七之本票受款人為被上訴人乙○○。
　６、九十二年三月十八日，上訴人接獲律師函，略以積欠被上訴人三十萬元及訴外
　　  人李敏男一百六十五萬元未還等事。
（二）二造爭執要點：
　１、本件上訴人是否簽發附表四之本票以換回訴外人陳萬火簽發附表三，由上訴人
　　  背書之支票？
　２、本件二造間系爭本票之原因關係為何？有無消費借貸之法律關係，即被上訴人
　　  取得系爭本票是否有對價？
四、法院之判斷：
（一）經查本件被上訴人主張發票人甲○○，發票日九十年十月三十日，到期日九十
      一年九月一日，金額為三十萬元，受款人為乙○○之系爭本票，是由上訴人甲
      ○○於原審判決附表一，次遞退票及換票至附表四編號七之本票等事實，業據
      被上訴人於原審及本院審理中陳述甚明，並提出支票、退票理由單、本票、傳
      真、存簿提款紀錄、富邦商業銀行客戶提存記錄單、合作金庫銀行交易記錄、
      本院九十二年票字第一七九三六號民事裁定等件為證（原審卷第三十一至第五
      十四頁），上訴人則對因生意週轉偶向被上訴人「調頭寸」，及被上訴人提出
      原審判決附表一之票據因退票等原因，次遞轉換至附表三之票據，同時上訴人
      並在附表三所示票據背書等事實並不爭執。且查證人李敏男於原審亦到庭結證
      略以：「上訴人於八十九年六、七月間陸續向伊借錢，伊沒這麼多錢，剛好被
      上訴人在伊配偶李解玉梅帳戶裡有一百五十萬元，伊就告訴上訴人這件事，上
      訴人請伊向被上訴人借錢，被上訴人同意借上訴人一百五十萬元，並由伊交給
      上訴人指定之人陳萬火，或上訴人，同時由上訴人在客票背面背書由陳萬火轉
      交給伊，同時附表三所示之支票退票後，上訴人又簽發如附表四所示之十六張
      本票跟伊換，如附表四所示之本票有些有兌現，有些未兌現，兩造有姻親關係
      」等語明確（見原審卷第一０四頁）。綜上本件被上訴人主張係上訴人透過李
      敏男向其借款，並陸續由原審附表一之票據輾轉換附表二、附表三票據，再由
      上訴人開立附表四編號七本票交付被上訴人等情，應足證明。是被上訴人主張
      二造就系爭本票之原因關係為消費借貸法律關係，被上訴人並非無償取得本件
      系爭本票即有理由。
（二）按被詐欺為意思表示者，依民法第九十二條第一項之規定，表意人固得撤銷其
      意思表示，惟主張被詐欺為意思表示之當事人，應就此項事負舉證證明之責任
      。最高法院四十四年台上字第七五號判例可資參照。本件上訴人主張被上訴人
      持有系爭本票係九十年十月間，上訴人向訴外人李敏男調頭寸，經李敏男指示
      開立系爭本票，惟李敏男嗣稱資金籌措不易，並允將前開系爭本票撕毀，但竟
      施詐未撕毀等情，揆諸首開說明，上訴人自應就前開有利於己之事實，負舉證
      證明之責，惟查上訴人對前開事實，迄不能提出任何證據以實其說，是上訴人
      此部分之主張自難採據。
（三）再查，證人李敏男與二造間之姻親關係，為二造所不爭執，是證人李敏男殊無
      必要迴護被上訴人，同時證人證述又與卷附被上訴人於原審提出之支票、退票
      理由單、本票、傳真、存簿提款紀錄、富邦商業銀行客戶提存記錄單、合作金
      庫銀行交易記錄等相符，是自堪採據，上訴人空言陳稱證人所言不實，即無理
      由。次查：
　１、前述爭點整理二造不爭執部分２事實，並不能據以證明本件係由上訴人陳萬火
　　　向訴外人李敏男及被上訴人借款。而依傳真文件內容：「煩請將左列支票金額
　　　扣除費用後交陳萬火先生」、「昨日很抱歉把日期寫錯（因太匆忙）請勿怪。
  　　另請將收來客票四張，面額如左兌現交付陳萬火先生，匯寄本公司年湖戶頭（
　　　如上）謝謝！」、「本欄所列之票款係本公司優良客戶國傳之甲票，信用可靠
  　　，請扣除費用後交陳萬火先生處理，謝謝！」、「敏男兄：下列三張票係本公
    　司客戶呂先生購買鐵力木之價款，希賜予方便，謝謝！（請交陳萬火先生處理
      ）請通知陳萬火先生將呂先生之鐵力木尺寸傳來，以便運作、祝商祺（上列上
      計：一，七六九，五００元）甲○○上，附註：所列之三張期票AC0000000、
      AC0000000、Y012044若屆時不能兌現時，由本人負責清償」等語，更足證明本
   　 件係由上訴人親自向訴外人李敏男借款。同理九十年十月十八日傳真函內容略
      為：「敏男兄：在經濟百般蕭條時節來處理錢事，實在不切實際，‧‧‧根據
      他的要求是（１）請給機會不要將票弄死，他一定將款還清，即請將十月票暫
      時不要軋入銀行，他有一筆款可於十月底前收到，足以抵還九月份之一一０萬
      借款」，除能證明本件系爭附表之票據中，訴外人李敏男及被上訴人出借之款
      項進入上訴人開設公司帳戶內，另僅能證明訴外人陳萬火願盡力還清原審判決
      附表三所示之支票款，惟並不能證明原審判決附表一所示之票據金額，非上訴
      人向訴外人李敏男及被上訴人借款。
　２、再查二造對訴外人李敏男將原審判決附表三所示退票正本交由上訴人妻即訴外
  　　人徐清香轉還予訴外人陳萬火等情並不爭執，且查附表三編號２支票即支票號
　    碼AX0000000之支票於十月五日經交換後遭退票；同查上訴人以前開傳真函要
      求訴外人李敏男十月票暫時不要軋入銀行，是編號AX0000000之支票延至十月
      三十一日提示外亦有被上訴人提出之退票理由單可據，是被上訴人陳稱上訴人
      向訴外人李敏男表示伊與陳萬火間有債務糾葛，擬以附表三之六紙支票對陳萬
      火提出訴訟，乃一併要求以附表四之發票日均為九十年十月三十日之十六紙支
      票，換回附表三之同金額支票，同時上訴人提出附表四之本票後，表示將出國
      ，待回國後再取回附表三之支票，故延至九十一年三月八日由徐清香代為取回
      等語自為情理之內。上訴人未提出積極證據，逕以陳萬火之票應已於十月三十
      日已為上訴人贖回，李敏男不可能於十月三十一日及十一月五日仍能提示附表
      三支票，故本件原審判決附表四本票，並非換回附表三之票據云云，自亦不足
      據為有利於上訴人主張之認定。
（四）綜上二造間就系爭金額三十萬元之本票有消費借貸之法律關係，本件上訴人簽
      發附表四之本票以換回訴外人陳萬火簽發附表三由上訴人背書之支票，同時被
      上訴人取得系爭本票亦有對價等情均足認定。又本件本院協助二造整理簡化爭
      點，是二造間其餘主張及攻擊防禦方法，核與判斷結果無涉，爰不一一審酌。
五、綜上所述，本件上訴人主張為不足採，被上訴人抗辯二造間就系爭本票之原因關
    係為消費借貸法律關係，即屬可信。是則上訴人執詞主張被上訴人持有之系爭本
    票之票據權利不存在云云，自屬無據，上訴為無理由，不應准許。原審為上訴人
    敗訴之判決，並無不合。上訴意旨指摘原判決不當，求予廢棄改判，為無理由，
    應予駁回。
六、據上論結，本件上訴為無理由，依民事訴訟法第四百三十六條之一第三項、第四
    百四十九條第一項、第七十八條，判決如主文。
中　　　華　　　民　　　國　　九十三　　年　　　五　　　月　　　三十一　日
                                      民事第四庭
                                          審判長法官 盧彥如
                                                法官 洪于智
                                                法官 洪遠亮
正本係照原本作成
不得上訴
中　　　華　　　民　　　國　　九十三　　年　　　六　　　月　　　一　　　日
                                              書記官 柯金珠
